臺灣宜蘭地方法院民事判決　九十二年度重訴字第三八號
　　原　　　告　乙○○
　　被　　　告　丙○○
　　訴訟代理人　余鑑昌律師
當事人間請求分配表異議之訴事件，本院於民國九十三年七月十六日辯論終結，判決
如左：
　　主　　文
本院九十年度執字第一五四八號強制執行事件之強制執行金額計算書分配表，其中被
告之受分配額包括第一、第二順位債權於超過新台幣參佰貳拾參萬元及自民國八十五
年十一月二十日起至清償日止，按年息百分之六計算利息之部分，應予剔除。
原告其餘之訴駁回。
訴訟費用由被告負擔二分之一，餘由原告負擔。
　　事實及理由
一、原告主張：被告前持鈞院八十五年度宜促字第二九三四號支付命令（債權證明為
　　新台幣（下同）一百十五萬元本票乙紙），及八十九年度執字第一二九四號債權
　　憑證（原執行名義為八十五年度宜促字第二九三五號支付命令，債權證明為八百
　　萬元本票乙紙），作為執行名義而聲請強制執行，由鈞院九十年度執字第一五四
　　八號受理並拍定原告所有之不動產即宜蘭縣五結鄉○○段一六０一、一六０二地
　　號土地（以下簡稱系爭一六０一、一六０二號土地）在案，業將拍賣所得金額八
　　百零七萬三千元製作分配表，惟被告聲請執行並列入分配之一百十五萬元與八百
　　萬元二筆債權（以下簡稱系爭一百十五萬元債權及八百萬元債權），因被告與訴
　　外人丁○○已將原告所有之宜蘭縣五結鄉○○段五一一地號土地（以下簡稱系爭
　　五一一號土地）出賣給第三人甲○○而受償一千三百二十七萬元，實際上原告已
　　無積欠被告與丁○○任何款項，原告對於該分配表應分配給被告之金額有所異議
　　，爰依法提起分配表異議之訴等語，並聲明：鈞院九十年度執字第一五四八號強
　　制執行事件之強制執行金額計算書分配表，其中被告之受分配額包括第一順位債
　　權本金一百六十萬四千八百三十三元應予剔除，及第二順位債權本金五百七十八
　　萬五千四百六十二元應予剔除。
二、被告則以：原告先於民國八十三年間向被告及丁○○借款五百萬元，並開立五百
　　萬元本票乙紙，嗣於八十四年間，又因原告無法清償所積欠訴外人李繼呅、李阿
　　方、李繼成三人就系爭三筆土地設定抵押權擔保之八百萬元債務，乃向被告及丁
　　○○再次借款八百萬元以清償前述債務，並一併結算前述五百萬元債務及利息後
　　，交出系爭三筆土地之權狀、印鑑證明等資料，並約明任由丁○○自行處理。然
　　原告屆期仍無力清償積欠被告及丁○○之前述債務，乃協議將系爭五一一號土地
　　賣出，得款已清償積欠被告及丁○○之部分債務，並協議仍有五百萬元之欠款，
　　以系爭一六０一、一六０二號土地委請丁○○處理後再行結算，故截至八十五年
　　二月二十日止，仍積欠原告及丁○○五百萬元等語。並聲明：原告之訴駁回。
三、兩造不爭執之事實：
（一）原告於八十三年間向被告及丁○○借款，並開立一張五百萬元本票。
（二）原告於八十四年間向被告及丁○○借款八百萬元，以清償第三人李阿方等三人
　　　對於原告之債權，原告並開立系爭八百萬元之本票。
（三）系爭一六０一、一六０二號土地於八十三年十二月十三日設立最高限額抵押權
　　　五百萬元之登記，於八十四年八月五日設立最高限額抵押權一千萬元之登記，
　　　抵押權人均為被告。
（四）原告與丁○○在八十四年間簽立承諾書，同意將系爭三筆土地由丁○○自行處
　　　理，餘款再還給原告，事後丁○○將系爭五一一號土地出賣得款一千三百二十
　　　七萬五千元。
四、得心證之理由：
本件之爭點，經本院整理且兩造均無意見後，為下述項目：（一）系爭一百十五萬元
債權是否為系爭八百萬元債權之利息或為獨立之債權？（二）系爭一百十五萬元之債
權及系爭八百萬元債權是否已經清償完畢？茲分別說明如下：
（一）系爭一百十五萬元債權是否為系爭八百萬元債權之利息或為獨立之債權？
　１　按本票固為無因證券，票據債務人不得以自己與發票人或執票人前手間所存在
　　　之抗辯事由，對抗執票人。然發票人非不得以自己與執票人間所存之抗辯事由
      對抗執票人，此觀票據法第十三條上段之反面解釋而自明。又如發票人一旦提
      出其基礎原因關係不存在之對人抗辯，執票人自應就該基礎原因關係存在之積
      極事實，負舉證責任（最高法院八十一年度台上字第八七九號判決意旨參照）
      。本件被告聲請執行所持之系爭一百十五萬元債權證明文件為本票，原告抗辯
      系爭一百十五萬元債權係系爭八百萬元債權之利息，被告則主張係獨立之債權
      ，參照前開說明，應由被告就系爭一百十五萬元債權為獨立存在之債權之積極
      事實負舉證之責，合先敘明。
　２　查被告自始至終均未就系爭一百十五萬元債權之原因事實予以說明或舉證，僅
　　　對於原告主張系爭一百十五萬元債權係系爭八百萬元債權之利息等語，予以消
      極地否認，而陳稱：如果沒有欠原告一百十五萬元，為何要開本票等語，而未
      舉證以實其說。且參酌兩造歷次言詞辯論及書狀陳述之內容，均僅提及被告與
      丁○○於八十三、八十四年間先後二次借款給原告之事實，並無任何關於系爭
      一百十五萬元債權於何時、何種情形下成立而存在之情事，被告既未就系爭一
      百十五萬元債權係獨立存在之債權之積極事實予以舉證證明，則原告主張系爭
      一百十五萬元債權為系爭八百萬元債權之利息等語，應屬可採。
（二）系爭一百十五萬元之債權及系爭八百萬元債權是否已經清償完畢？
  １  查被告主張被告與丁○○於八十三年間另有借款原告五百萬元之事實，此有被
  　　告提出經原告自認為其所簽名之承諾書乙紙為證。原告僅辯稱承諾書簽訂之時
      間為八十四年十月二十五日，而非承諾書上所記載之八十四年七月二十五日，
      惟此不影響該承諾書內容之真正，先予敘明。依照該承諾書上記載：．．．並
      償還丁○○代墊借款新台幣八百萬元連同原有債務五百萬元及利息等語，顯見
      原告先前確有向被告及丁○○借款五百萬元。另參酌兩造均不爭執系爭一六０
      一、一六０二號土地於八十三年十二月十三日設立最高限額抵押權五百萬元之
      登記，抵押權人為被告之情事，此有系爭一六０一、一六０二號土地之土地登
      記謄本（附於本件所調閱之九十年度執字第一五四八號卷宗內）可資參照，亦
      可佐證前開五百萬元借款存在之事實。況原告雖陳稱八十三年間僅向被告及丁
      ○○借款四百五十萬元云云，然其亦自認有開立五百萬元之本票乙紙，而其中
      差額五十萬元部分，未見原告進一步舉證說明，是原告辯稱原先僅有四百五十
      萬元借款云云，不足採信。
　２　另被告主張被告與丁○○曾於八十五年二月間與原告達成協議，由丁○○將系
　　　爭五一一號土地賣出後結算，原告應尚積欠被告及丁○○五百萬元云云，固據
      被告提出協議書乙紙在卷可參，原告雖主張該協議書應為八十五年二月十日所
      簽，而非協議書上所記載之八十五年二月二十日，惟此不影響該協議書內容之
      真正，況原告亦未就協議書之日期應為八十五年二月十日之事實予以證明，不
      足為採，先予敘明。依照該協議書之記載：因乙方（即原告）向甲方（丁○○
      ，實際上借款人包括被告在內）借款折算至八十五年二月二十日，計一千四百
      六十三萬二千八百元，乙方因無力償還，同意以乙方所有五結鄉○○段五一一
      號、面積二九二六平方公尺持分全部，以每坪一萬三仟元計算，賣給甲方，計
      一千一百五十萬五千元，尚不足三百十二萬七千八百元，加上先前銀行代償二
      十二萬元及銀行本金（以土銀八十五年二月二十日當日止）計算，約五百萬元
      正，雙方同意以乙方所有五結鄉○○段一六０一、一六０二兩筆土地由甲方處
      理等語，是原告當時係同意將系爭五一一號土地以總價一千一百五十萬五千元
      之代價出售予丁○○以償還積欠被告及丁○○之債務。惟丁○○先前已於八十
      五年二月二日代理原告與第三人甲○○簽訂買賣契約，將系爭五一一號土地以
      總價一千三百二十七萬五千元賣出，則不論原告所主張前開協議書簽訂日期為
      八十五年二月十日抑或被告所提出前開協議書簽訂日期記載為八十五年二月二
      十日，均係於丁○○代理原告與第三人甲○○簽訂買賣契約之後。查丁○○先
      代理原告與第三人甲○○就系爭五一一號土地簽訂買賣契約，不久丁○○卻又
　　　與原告簽訂前述協議書而約定原告將系爭五一一號土地出賣予丁○○以抵償債
      務，而兩者之價差高達一百七十七萬元，丁○○顯有欺瞞原告之意。由於丁○
      ○係代理原告出賣系爭五一一號土地，其所賣得之款項係作為清償原告積欠被
      告及丁○○債務之用，故系爭五一一號土地既以總價一千三百二十七萬五千元
      賣出，則原告業已清償被告及丁○○總計一千三百二十七萬五千元，而非前開
      協議書上所記載之一千一百五十萬五千元，堪予認定。故上開協議書雖記載，
      原告與丁○○協議賣出系爭五一一號土地後，結算結果原告尚積欠五百萬元等
      語，然依照前述說明，實際上原告清償之金額應再加計一百七十七萬元，故參
      酌協議書之意思，結算後之金額應為五百萬元再扣除一百七十七萬元而為三百
      二十三萬元。
　３　再查：原告與丁○○前開協議書記載原告借款之總金額為一千四百六十三萬二
　　　千八百元，與原告向被告及丁○○借款五百萬元及八百萬元共計一千三百萬元
      本金債權相比，尚有一百六十三萬二千八百元之差額，該差額另參照前述承諾
      書內容，應屬於利息、代辦手續費用等。丁○○代理原告賣出系爭五一一號土
      地後，原告之部分欠款已獲清償，結算後之金額應為三百二十三萬元，已詳如
      前述，此項結算結果，依照前開協議書之內容，自應涵蓋所有本金、利息及相
      關費用在內，要言之，此一結算結果具有總結全部債務而重新核算之意思，除
      包括系爭八百萬元債權在內以外，亦包括作為利息之系爭一百十五萬元在內。
　　　故原告主張所有之債務已全部清償云云，固無足採，然被告主張尚有五百萬元
　　　債務云云，於超過三百二十三萬元之部分，亦屬無據。另因協議書並未就三百
　　　二十三萬元約定給付之期限，則依照民法第二百二十九條第二項規定，給付無
　　　確定期限者，債務人應依督促程序送達支付命令時起，負遲延責任。查本件被
　　　告曾就系爭八百萬元債權聲請核發支付命令，該支付命令業於八十五年十一月
　　　十九日送達原告，此有本院八十五年度宜促字第二九三五號卷宗附卷可資參照
　　　，故三百二十三萬元之利息起算日應自支付命令送達原告之翌日即八十五年十
　　　一月二十日起予以計息，始為妥適。
五、綜上所述，原告尚積欠被告及丁○○之金額應為三百二十三萬元，則被告聲請強
　　制執行將系爭一六０一、一六０二號土地拍賣後，並陳報系爭一百十五萬元債權
　　及系爭八百萬元債權，經本院製作分配表時分別予以列入分配並分別計算利息，
　　自屬未洽。原告請求就本院九十年度執字第一五四八號強制執行事件之分配表，
　　於超過三百二十三萬元債權本金及自八十五年十一月二十日起至清償日止，按年
　　息百分之六計算利息之部分，應予剔除，為有理由，應予准許，其餘部分之請求
　　，為無理由，應予駁回。
六、訴訟費用之負擔：民事訴訟法第七十九條但書。
中　　　華　　　民　　　國　　九十三　　年　　　七　　　月　　二十三　　日
~B臺灣宜蘭地方法院民事庭
~B法　　　官　林俊廷
右正本與原本無異。
如不服本判決，應於送達後廿日內向本院提出上訴狀（須附繕本）。
中　　　華　　　民　　　國　　九十三　　年　　　七　　　月　　二十六　　日
~B法院書記官　黃月雲
